【裁判字號】    88,上更(一),456
【裁判日期】    900703
【裁判案由】    損害賠償
【裁判全文】
台灣高等法院民事判決  八十八年度上更(一)字第四五六號
      上  訴  人  乙○○
      訴訟代理人  顧膺虎
                  黃美玉
      被  上訴人  豪成建設股份有限公司
      兼法定代理人甲○○
右當事人間請求損害賠償事件，上訴人對於中華民國八十六年六月十二日臺灣臺北地
方法院八十六年度訴字第二○一號第一審判決提起上訴，經最高法院第一次發回更審
，上訴人為訴之擴張及追加，本院判決如左：
    主    文
原判決關於駁回上訴人後開第二項被上訴人豪成建設股份有限公司之訴部分，並訴訟
費用之裁判廢棄。
被上訴人應連帶給付上訴人新台幣捌萬壹仟伍佰伍拾壹元，及被上訴人豪成建設股份
有限公司自八十六年一月十二日起，被上訴人甲○○自八十九年九月二十六日起，均
至清償日止，按週年利率百分之五計算之利息。
其餘上訴及追加之訴駁回。
第一、二審、發回前第三審、及追加之訴訴訟費用，由被上訴人連帶負擔百分之五，
餘由上訴人負擔。
上訴人假執行之聲請駁回。
    事實及理由
一、上訴人於原審請求「被上訴人豪成建設股份有限公司應給付上訴人新臺幣（下同
    ）一百零五萬元，及自起訴狀繕本送達翌日即民國八十六年一月十二日起至清償
    日止按週年利率百分之五計算之利息」，於本院擴張為：「被上訴人豪成建設股
    份有限公司及甲○○應連帶給付上訴人新台幣（下同）壹佰柒拾萬元，及自八十
    三年十二月三十日起至清償日止按週年利率百分之五計算之利息」，並追加公平
    交易法第二十一條第一項、第二十四條、第三十一條、民法第二十八條、公司法
    第二十三條、修正前民法第一百八十四條第一項後段、第二項、民法第一百七十
    九條之不當得利法律關係、民法第二百二十七條不完全給付、民法第二百二十六
    條第一項給付不能之法律關係，及追加被上訴人甲○○為當事人，其請求權之基
    礎事實同一；應係擴張應受判決事項之聲明，核與民事訴訟法第四百四十六條第
    一項後段、第二百五十五條第一項第二款、第三款規定相符，應予准許。又訴之
    追加包括「人」之追加在內，被上訴人主張「當事人」不得追加，尚有誤會，併
    予敘明。
二、本件第一審台灣台北地方法院雖認為就侵權行為部分並無管轄權，惟被上訴人豪
    成建設股份有限公司（下稱豪成建設公司）已無異議而為言詞辯論，依民事訴訟
    法第二十五條規定，台灣台北地方法院有管轄權，併予敘明。
三、上訴人主張：上訴人於民國（下同）八十二年六月間與被上訴人豪成建設公司簽
    訂買賣契約，以四百二十萬元買受被上訴人豪成建設公司興建之「國度皇室大別
    墅」編號Ｄ區十三號四層樓之房屋及基地（下稱系爭房屋、基地），簽約前被上
    訴人交付顯示一樓平面配置圖為前方空地長約六點三公尺，寬約四點七公尺，長
    度足供停放一輛小轎車有餘，寬度亦足併排停放二輛轎車之廣告說明書；於簽訂
    契約前，系爭房屋之建造執照，其各層用途記載為住宅，俟交屋後，上訴人始發
    現系爭房屋使用執照一樓用途為停車空間，一樓前方空地長約三點四公尺（非被
    上訴人所述之三點六四公尺），寬約三點九五公尺，根本無法停放一輛汽車；花
    蓮縣政府建設局復函稱：「查係填寫疏漏停車空間」，可知系爭房屋建照執照登
    載有誤。被上訴人未於銷售接待現場陳列建設局核准之建築設計藍圖，而銷售人
    員係根據被上訴人提供之房屋銷售說明書、社區模型、樣品屋等資料向客戶說明
    房地情形，被上訴人此種於廣告中就停車空間為虛偽不實之說明，致上訴人陷於
    錯誤而買受系爭房屋，業經行政院公平交易委員會認定被上訴人於廣告時既已知
    悉該戶規劃之坪數，復於廣告空地上為可以停放車輛之表示，致被上訴人因廣告
    誤認可以停放車輛而與被上訴人簽訂買賣契約，違反公平交易法第二十一條第一
    項之規定，決議處分被上訴人。按建築物新建應設置停車空間，此為建築技術規
    則施工編第五十九條至第六十二條所規定，被上訴人從事建築業，為圖賣得高價
    ，明知上開廣告登載及建造執照不實，欺騙上訴人致其受有減少系爭房屋、基地
    四分之一之效用，以系爭房屋、基地總價四百二十萬元計算，上訴人受有一百零
    五萬元之損害等情，依民法第一百八十四條第一項前段之規定，求為命被上訴人
    給付一百零五萬元並加計法定遲延利息之判決。嗣於本院審理時，上訴人依民法
    第二十八條、公司法第二十三條規定，追加被上訴人豪成建設公司之法定代理人
    甲○○為被上訴人，並擴張請求之金額與利息之起算日，爰依民法第一百八十四
    條第一項、第一百七十九條、第二百二十七條、第二百二十六條第一項、公平交
    易法二十一條、第二十四條、第三十一條之規定，請求被上訴人負連帶賠償責任
    。並聲明：(一)原判決廢棄。(二)被上訴人應連帶給付上訴人一百七十萬元，及自八
    十三年十二月三十日起至清償日止按週年利率百分之五計算之利息。(三)上訴人願
    供擔保請准宣告假執行。
四、被上訴人則以：被上訴人從未表示一樓空地係車庫，該一樓空地如何運用係由各
    該購買戶自行彈性決定，系爭房屋第一層核准用途為「停車空間、住宅」，並非
    上訴人所稱僅有「停車空間」，被上訴人未於說明書所附之平面圖標明長寬尺寸
    ，亦未說明可併排停放兩輛汽車，且未註明圖示車輛之廠牌型式。該廣告說明書
    ，係被上訴人用以表示房屋內部隔間、傢俱擺設之建議，此可由一般建築外觀之
    廣告，於展示整體外觀時均附以綠樹、汽車、路燈等，豈可謂於圖面中出現之景
    物皆屬交易之一部分？承買戶對於平面圖內標示汽車一事，若認為可停放自家汽
    車，豈有不予以詢問或註記於契約之理？另上訴人就系爭建物一樓空地及臨接道
    路部分，仍可為停放一般體積之車輛使用。被上訴人將廣告說明書向簽約之承買
    戶提出，於簽約時並詳為說明建物之產權、各樓層設計、相關設施等配置，且於
    銷售現場附有「比例尺說明」之模型，足供承買戶明瞭系爭建物之一樓前方空地
    之坪數及狀況，並未為任何欺罔行為。至於公平交易委員會之處分書，被上訴人
    已提起訴願在案，上訴人曲解被上訴人銷售時所稱「一樓前方空地係法定空地，
    可作縱向停車」，為「一樓前方空地係法定停車空間」。依使用執照，系爭房屋
    第一層核准用途為「停車空間、住宅」，如不作停車使用，亦可自行規劃為住宅
    使用，上訴人欲作「停車空間」或「住宅」使用，悉由上訴人決定，並未受有任
    何損害可言；且系爭房屋一樓之前方空地部分，上訴人及其他承買戶平日仍可作
    為停車使用，縱認被上訴人有任何欺罔行為，惟究係侵害上訴人「何種權利」，
    上訴人亦未說明；系爭房屋價額為一百二十六萬元，土地價額為二百九十四萬元
    ，上訴人以房屋、土地總價額為四百二十萬元計算，請求被上訴人賠償一百七十
    萬元，顯屬無據；況縱若如上訴人所述，其所主張之一樓使用問題，亦僅屬瑕疵
    問題，依法上訴人應於交付後六個月之除斥期間內主張，惟本件交屋多年，上訴
    人至今始為主張亦與法不合；又上訴人於購買系爭房屋時，已確知一樓之用途及
    使用方式，其主張因一樓建物之用途不符受有損害云云，不足採信；且由財團法
    人中華科技經濟鑑測中心鑑定結果而言，上訴人之主張亦無理由等語，資為抗辯
    。並聲明：(一)駁回上訴人之上訴。(二)如受不利判決，請准供擔保免為假執行。
五、兩造不爭之事實：
  (一)上訴人主張其於八十二年六月間與被上訴人豪成建設公司簽訂買賣契約，以四百
    二十萬元買受被上訴人豪成建設公司興建之「國度皇室大別墅」編號Ｄ區十三號
    四層樓之房屋及基地，其中房屋為價額為一百二十六萬元，土地之價額為二百九
    十四萬元，簽約前，被上訴人交付顯示一樓平面配置圖為前方空地長約六點三公
    尺，寬約四點七公尺，長度足供停放一輛小轎車有餘，寬度亦足併排停放二輛轎
    車之廣告說明書等情，業據上訴人提出預定房屋買賣契約書及廣告說明書一樓平
    面配置圖為證，復為被上訴人所不爭執。
  (二)被上訴人豪成建設公司因被檢舉所興建之「國度皇室大別墅」建築物刊登不實廣
    告，違反公平交易法，為公平交易委員會以（八五）公處字第一八三號處分書、
    、（八七）公處字第○七七號處分書處分，並經行政法院八十七年判字第九二號
    判決駁回上訴人之訴在案，有各該處分書、判決影本可證，復為兩造所不爭執。
六、建物部分：按「事業不得在商品或其廣告上，或以其他使公眾得知之方法，對於
    商品之價格、數量、品質、內容、製造方法、製造日期、有效期限、使用方法、
    用途、原產地、製造者、製造地、加工者、加工地等，為虛偽不實或引人錯誤之
    表示或表徵」，按修正前公平交易法第二十一條第一項定有明文（本件買賣契約
    於八十二年六月簽訂，依實體從舊原則，應適用修正前之舊法）。又「除本法另
    有規定者外，事業亦不得為其他足以影響交易秩序之欺罔或顯失公平之行為」；
    「事業違反本法之規定，致侵害他人權益者，應負損害賠償責任」，公平交易法
    第二十四條、第三十一條規定甚明。查上訴人於八十二年六月間與被上訴人豪成
    建設公司簽訂買賣契約，以四百二十萬元買受被上訴人豪成建設公司興建之「國
    度皇室大別墅」編號Ｄ區十三號四層樓之房屋及基地，簽約前被上訴人交付顯示
    一樓平面配置圖將其繪為客廳，其前面並繪有車輛，表示區隔住宅、停車位置，
    有平面配置圖可證（請見原審卷，卷一，第八六頁），致上訴人誤認系爭建物為
    四樓住宅，一樓為客廳，一樓空地可做停車位，而向被上訴人豪成建設公司購買
    。依系爭建物使用執照之記載，一樓部分為「停車空間、住宅」，有使用執照影
    本可證，惟依地面層平面圖之記載Ｄ區十三號係客廳，有Ｄ區一樓平面配置圖可
    證。按非經領得變更使用執照，不得變更其使用，違反者，建築物所有權人或使
    用人，並應受處罰，建築法第七十三條後段、第九十條定有明文，對於系爭建物
    ，被上訴人豪成建設公司並未領得變更使用執照，故應依原申請用途使用。被上
    訴人豪成建設公司之廣告即一樓平面配置圖，顯然為虛偽不實或引人錯誤之表示
    或表徵，違反按修正前公平交易法第二十一條第一項規定，依公平交易法第三十
    一條（行政院公平交易委員會八五公處字第一八三號處分書、八七公處字第○七
    七號處分書、行政法院八十七年判字第九二號判決亦採相同見解）及修正前民法
    第一百八十四條第二項「違反保護他人法律」之規定，被上訴人豪成建設公司應
    負損害賠償責任。按「公司負責人對於公司業務之執行，如有違反法令致他人受
    有損害時，對他人應與公司負連帶賠償之責」，公司法第二十三條定有明文。被
    上訴人豪成建設公司既違反前開法令，負責人甲○○應負連帶賠償責任。按鑑定
    人由受訴法院選任，並定其人數，民事訴訟法第三百二十六條定有明文，故選定
    鑑定人係屬法院職權。上訴人雖提出歐亞不動產鑑定股份有限公司之鑑定報告證
    明其所受之損害，惟查本院並未選定該公司為鑑定人；且該公司鑑定時僅上訴人
    在場，被上訴人並無陳述意見之機會，其僅參考單方之資料，違反公平原則，故
    本院不選任該公司為鑑定人。本院選定財團法人中華科技經濟鑑測中心為鑑定人
    ，經其鑑定結果，一樓供住宅使用與供停車空間使用，其價差為八萬一千五百五
    十一元，有鑑定報告可稽。上訴人雖主張：廣告建築為四層透天厝，一至四層皆
    為住宅，另有室外停車位一個，建築基地為二六．八二坪；而實際建築為四層透
    天厝，一樓為停車空間，二、三、四層為住宅，無室外停車位，建築基地二○．
    七五坪，計畫道路六．○七坪。報告書計算建物坪價，僅以契約所列房屋價款除
    以房屋坪數，不把土地價款算在內，即有違事理云云。惟查一樓供住宅使用與供
    停車空間使用之價差，純係建物之損失，至於土地部分是否有損失（應另行討論
    ，容後論述），鑑定報告係就現狀是否與契約相符，分別論斷，認為：如與契約
    相符則無價值減損；如與契約不符，減損之價值為四十六萬九千七百六十元，有
    鑑定報告可證（請見鑑定報告第十二頁），土地部分自無重複計算之必要。上訴
    人又主張：「報告書第五頁交易案例Ａ１－Ａ６，其房屋作住宅用每坪價格之計
    算，係房地總價除以房屋坪數，但於同報告書第十三頁、貳、一、計算系爭房屋
    作住宅用每坪價格時，僅以契約所列房屋價款除以房屋坪數，不把土地價款算在
    內，即顯然自相矛盾。報告書第十三頁、貳、二、地面層價值之計算，未考慮建
    物樓層不同有所差別之因素而為價值計算，即有違常理，亦有違專業知識。報告
    書十三頁、貳、四、以地面層價格打七五折推定地面層作住宅使用時之價格，可
    謂有違事理，不知所云。報告書第十三頁、貳、五、及說明函附件一、七頁、五
    、以地面層作住宅用之價格加上地面層作停車空間用之價格，再除以二，即為地
    面層作停車空間用之價格，可謂不知所云」等語。惟查報告書第五頁交易案例Ａ
    １－Ａ６，其房屋作住宅用每坪價格之計算，僅係時價之參考，與本件係計算用
    途不同之價差，基礎不同，計算方式自異；報告書第十三頁、貳、二、地面層價
    值之計算，係依專業之公式計算；報告書十三頁、貳、四、以地面層價格打七五
    折推定地面層作住宅使用時之價格，係依個別因素修正率所得之結果；報告書第
    十三頁、貳、五、及說明函附件一、七頁、五、以地面層作住宅用之價格加上地
    面層作停車空間用之價格，再除以二，即為地面層作停車空間用之價格，亦係鑑
    定人就價格計算之專業判斷。鑑定人就上訴人之質疑，亦以財團法人中華科技經
    濟鑑測中心九十年四月二十四日九十執字第○四○○八號函檢附鑑定計算說明，
    詳列數據，針對上訴人之質疑說明（請見本審卷，卷二，第八頁至第十七頁），
    就鑑定人之專業判斷，上訴人並未舉證其數據、計算公式是否違反學理、論理法
    則、經驗法則，僅以不知所云、有違常理等語論斷，自不可採。故上訴人一樓建
    物依廣告（平面配置圖）所示之損失為八萬一千五百五十一元，足堪信為真實。
    上訴人另主張：依修正前民法第一百八十四條第一項前段、後段、民法第一百七
    十九條、第二百二十七條不完全給付、民法第二百二十六條第一項給付不能之法
    律關係，請求被上訴人賠償云云。惟查依上訴人所述，其並無「權利」受侵害，
    而僅係「財產上利益」受侵害，上訴人並未舉證被上訴人如何「故意以背於善良
    風俗之方法」加損害於上訴人，故不生民法第一百八十四條第一項之問題。本件
    性質上屬不完全給付之瑕疵給付，而非給付不能。瑕疵給付部分，按「買受人因
    物有瑕疵，而得解除契約或請求減少價金者，其解除權或請求權，於買受人依第
    三百五十六條規定為通知後六個月間不行使或自物之交付時起經過五年而消滅」
    ，民法第三百六十五條第一項定有明文。上訴人交屋切結書記載之日期為八十三
    年十二月三十日，有交屋切結書可證（請見原審卷第三八頁）；系爭建物係八十
    三年十二月二十九日交屋，為兩造所不爭執（請見本審卷卷二，第八七頁），危
    險移轉後，上訴人提起本件訴訟之起訴日期為八十五年十二月十七日，有起訴狀
    可證（請見原審卷第五頁），上訴人至少於該日已為瑕疵之通知，上訴人遲至八
    十九年六月二十二日始主張不完全給付之法律關係（請見本審卷卷一，第八十八
    頁），已逾六個月之除斥期間，上訴人主張不完全給付及給付不能，亦屬無據。
    又被上訴人豪成建設公司取得土地、建物價金，係基於買賣契約，亦有法律上原
    因，上訴人並未舉證其受有何損害，及被上訴人豪成建設公司受有何利益，亦不
    成立不當得利，故前開請求，均無理由。
七、土地部分：上訴人主張：「上訴人與被上訴人豪成建設公司間預定房地買賣契約
    明定土地二六點八二坪係建築基地，而被上訴人交付之建築基地僅得二○點七五
    坪，建地減少六點○七坪，其價值減少六十六萬五千三百九十一元」云云。惟查
    上訴人所提之平面配置圖並無有關基地之記載，有該平面配置圖可證。依兩造間
    之預定房地買賣契約書第一條約定：「：：地坪係包括主建物建地面積、除前項
    面積外、基地內空地面積、道路面積之部分：：」，有買賣契約書可證。查系爭
    房屋所在之國度社區，本即分為四區，此四區之中央由十字形之道路區隔，此十
    字形之道路分別為八米及十米寬，皆係社區間相互聯絡及進出之必經道路，故由
    被上訴人豪成公司開闢供社區使用。於一般大型社區住宅當中，為了社區住戶之
    進出與聯絡道路，尚需以私有土地開設道路使用，即所謂之私設道路，此種私設
    道路本即需由社區住戶分擔持分等情，復據被上訴人陳述明確，契約中既已定明
    土地包括道路面積，被上訴人豪成建設公司交付之土地計：地上建物坐落基地十
    點八九坪；基地內通路土地九點八七坪；道路通路土地六點○九坪，合計二六點
    八五坪，有鑑定報告書可證（請見鑑定報告第一一頁），而買賣契約記載係二六
    點八二坪，有買賣契約書可稽，自無短少。上訴人自未受有損害；上訴人之權利
    並未受侵害；亦未受有財產上之不利益；被上訴人豪成建設公司亦未以背於善良
    風俗之方法損害他人；或無法律上原因而受利益；土地部分亦無不完全給付或給
    付不能之情形；瑕疵擔保請求權亦已逾六個月之除斥期間，自無違反民法第一百
    八十四條第一項、第二項、第一百七十九條、第二百二十七條、第二百二十六條
    第一項、公平交易法第三十一條之規定，上訴人之前開請求，為無理由。
八、本件事證已臻明確，兩造其餘攻擊、防禦方法及所舉證據，無礙勝負之判斷，爰
    不一一論列，附此敘明。
九、綜上所述，被上訴人應連帶給付上訴人八萬一千五百五十一元，及起訴狀繕本送
    達翌日即被上訴人豪成建設公司自八十六年一月十二日起，被上訴人甲○○自八
    十九年九月二十六日起，均至清償日止，按週年利率百分之五計算之利息，為有
    理由，應予准許。逾此所為請求，為無理由，應予駁回。原審就上開應准許有關
    被上訴人豪成建設公司部分，為上訴人敗訴之判決，尚有未洽，上訴意旨求予廢
    棄改判，為有理由，爰由本院予以廢棄改判如主文第二項所示。至於上訴人之請
    求不應准許部分，原判決為上訴人敗訴之判決，經核於法並無不合，上訴意旨求
    予廢棄改判，為無理由，應駁回其上訴。追加之訴部分，於前開八萬一千五百五
    十一元範圍內，為有理由，應予准許。逾此部分，為無理由，應予駁回。上訴人
    勝訴部分，未逾一百萬元，不得上訴第三審，屬確定終局判決，故無宣告假執行
    必要，上訴人於本院聲明願供擔保請求宣告假執行，應予駁回。至於上訴人敗訴
    部分，其訴既經駁回，其假執行已失其依附，應併予駁回。
十、據上論結，本件上訴及追加之訴為一部有理由，一部無理由，依民事訴訟法第四
    百五十條、第四百四十九條第一項、第七十九條但書、第八十五條第二項，判決
    如主文。
中      華      民      國    九十      年      七      月        三    日
                              民事第十二庭
                                  審判長法  官  林  丁  寶
                                        法  官  高  鳳  仙
                                        法  官  林  恩  山
右正本係照原本作成。
上訴人如不服本判決，應於收受送達後二十日內向本院提出上訴書狀，其未表明上訴
理由者，應於提出上訴後二十日內向本院補提理由書狀（均須按他造當事人之人數附
繕本）上訴時應提出委任律師或具有律師資格之人之委任狀；委任有律師資格者，另
應附具律師及格證書及釋明委任人與受任人有民事訴訟法第四百六十六條之一第一項
但書或第二項（詳附註）所定關係之釋明文書影本。
被上訴人不得上訴。
中      華      民      國    九十      年      七      月      五      日
                                        書記官  董  曼  華
附註：
民事訴訟法第四百六十六條之一（第一項、第二項）：
對於第二審判決上訴，上訴人應委任律師為訴訟代理人。但上訴人或其法定代理人具
有律師資格者，不在此限。
上訴人之配偶、三親等內之血親、二親等內之姻親，或上訴人為法人、中央或地方機
關時，其所屬專任人員具有律師資格並經法院認為適當者，亦得為第三審訴訟代理人
。


司法院資訊處製作；財團法人民間司法改革基金會備份。
